【裁判字號】    89,上,95
【裁判日期】    890530
【裁判案由】    給付買賣價金
【裁判全文】
臺灣高等法院臺南分院民事判決  八十九年度上字第九十五號   Ｋ
      上  訴  人  甲○○○○○.
      訴訟代理人  蘇陳俊哲    律師
      被上訴人    里仁企業有限公司  設高雄縣湖內鄉○○村○○路○段五三二號
      法定代理人  乙○○○    .
      訴訟代理人  丙  ○  ○  .
右當事人間請求給付買賣價金事件，上訴人對於中華民國八十九年一月二十一日臺灣
臺南地方法院八十八年訴字第七二八號第一審判決提起上訴，本院判決如左：
      主      文
上訴駁回。
第二審訴訟費用由上訴人負擔。
      事      實
甲、上訴人方面：
  一聲明：求為判決：
    (一)原判決廢棄。
    (二)右廢棄部分，被上訴人在第一審之訴及假執行之聲請均駁回。
    (三)第一、二審訴訟費用由被上訴人負擔。
    (四)如受不利之判決，願供擔保，請准免為假執行。
  二陳述：除與原判決記載者相同，予以引用外，補稱：
      (一)上訴人專事鋼鐵素材加工，與被上訴人公司間並無任何買賣關係存在。乃被
        上訴人公司徒以第三人詹春福向其購買鋼材後因委託上訴人加工，故均指定
        送至上訴人處所由上訴人代收，即遽認上訴人為買賣當事人，進而請求上訴
        人給付貨款，不無張冠李戴之嫌。是被上訴人之主張核屬無稽，上訴人全部
        否認之。
      (二)緣訴外人詹春福於民國（下同）八十七年七月間，向翰都鋁業股份有限公司
        （以下簡稱翰都鋁業公司）承攬湖口工業區之鋼鐵工程，因施工需要，自同
        年七月份，直至同年十二月份止，先後多次向被上訴人購買Ｈ型鋼等鋼鐵材
        料，並經由被上訴人公司之實際負責人丙○○介紹，而將所購鋼鐵材料，委
        由上訴人加工。是故系爭Ｈ型鋼之真正買受人乃為訴外人詹春福，要無庸疑
        。詎原判決採信訴外人詹春福結證：伊向翰都鋁業公司承攬湖口工業區之鋼
        鐵工程後，因工作繁忙，無力完成是項工程，即經丙○○介紹將上開工程轉
        包予上訴人施工等語，因認系爭Ｈ型鋼，為上訴人向詹春福次承攬上開工程
        而自行向被上訴人所購買，從而有關買賣價金，自應由上訴人給付云云。殊
        與事實不符，上訴人委難甘服。經查：
        1.系爭Ｈ型鋼之買賣，被上訴人公司所開立之統一發票，其上所載買受人為
          訴外人詹春福，業為被上訴人所不爭。是則若謂系爭Ｈ型鋼之買受人猶為
          上訴人其孰能信？乃證人詹春福於原審證稱：因被告無法開立統一發票，
          經被告同意，除仍由詹春福向業主請款外，為方便詹春福向業主請款，原
          告亦直接將發票開給詹春福，由詹春福向業主領到工程款，再將工程款交
          予被告等語。微論已與被上訴人所述上訴人係因國菱熔接所於八十五年一
          月份起停止營業，故於八十七年七月間向詹春福承攬系爭工程時，無法簽
          發統一發票向詹春福領取工程款，始要求被上訴人於統一發票上開立購買
          人為詹春福，以便向詹春福領取工程款不符，已難憑採。抑且訴外人詹春
          福向業主即定作人翰都鋁業公司請領工程款只要開立其自身之統一發票或
          收據已足，又何須被上訴人之統一發票？（按被上訴人之統一發票應係由
          詹春福報稅使用，非領取工程款之必備文件資料），是其證言有違交易慣
          例，尤屬可議。乃原判決不察仍予採信而為不利上訴人之認定，誠有未洽
          。
        2.又詹春福所謂「轉包」云云，乃其個人片面之詞，無非為推卸其購買系爭
          Ｈ型鋼之價金給付責任而已。果有「轉包」，何以原審審理中只見詹某提
          出伊與翰都鋁業公司諦結之工程合約書，而未見提出伊與上訴人間之轉包
          合約書？又果有轉包，何以「上開工程有些部分被告無法完，或仍需由詹
          春福自行施工」？在在可證證人詹春福之證言胥皆烏虛之事，亦難信採。
      (三)次查訴外人詹春福向被上訴人購買系爭Ｈ型鋼後，因委由上訴人代工，故指
        定貨均運交上訴人代收，而上訴人依囑代收之際容為方便計，有先由訴外人
        即上訴人之女王昱萱簽發付款人台南市第七信用合作社之支票多紙，以抵付
        貨款之舉，但各該支票屆期，則均應由該詹春福籌款匯入王昱萱之支票存款
        帳戶，以便被上訴人提示請求付款。此有訴外人詹春福於其週轉不靈時，唯
        恐害及王昱萱支票跳票，而即商請被上訴人公司之實際負責人丙○○於八十
        七年九月卅日（於八十九年二月二十二日狀載為：先後於八十七年十一月三
        日、同年月廿三日、同年十二月廿二日及八十八年一月五日分四次共）電匯
        新台幣三百十五萬九千元入王昱萱在台南市第七信用合作社所開立0000
        0－0－0號帳戶，以內免王昱萱所簽發之支票於屆期經執票人提示時跳票
        。關此部分，業經  鈞院去函台南市第七信用合作社查明屬實，有該信用合
        作社函覆王昱萱對帳單一紙在卷可憑。足見被上訴人公司之實際負責人丙○
        ○確有墊款與王昱萱，以便其提示所執王昱萱簽發之支票。倘上訴人確為系
        爭Ｈ型鋼之真正買受人，則上訴人之女王昱萱簽發交付上訴人公司執有之支
        票乃屬該買賣之對價，衡情被上訴人公司即無多此一舉墊款與王昱萱之理，
        唯其上訴人不過是加工者，被上訴人始不忍心任令上訴人之女王昱萱簽發以
        代付貨款之支票跳票，事理易明。
      (四)再者八十七年八月四日第三人詹春福又向被上訴人購買594Ｘ380Ｈ型鋼，重
        量一萬七千五百公斤，當運抵上訴人之國菱鐵工所時，上訴人因發現品質甚
        差，為維護詹某權益，即禁止司機卸貨，並拒絕簽收，雙方因而發生爭執，
        斯時適詹春福亦至上訴人之鐵工所，見狀即稱：不要退，不要退，這是我買
        的，貨我簽收就是了等語。繼則轉而又向上訴人稱：這是庫存品，品質當然
        稍差，只要噴漆噴好即可云云。此有該批鋼鐵送貨品上詹春福簽收時記載「
        詹春福代」等字樣可憑。雖上訴人以該送貨品既記載「詹春福代」等字樣，
        顯係代收無疑，因而主張買受人為上訴人，實則大謬不然。蓋以買受人果真
        為上訴人，試問詹春福憑何自作主張為上訴人代收該批瑕疵品？而其代收後
        何以不怕上訴人翻臉不認帳？正因為詹某係屬真正買受人始有權利如此。是
        上訴人非系爭Ｈ型鋼之買受人即屬信而有徵。至詹春福於上揭不良品運來之
        際，適時出現上訴人之國菱鐵工所，係因被上訴人唯恐上訴人拒收該批不良
        品，乃事先向詹某說明並取得其首肯後始予發貨，又顧慮到上訴人恐基於商
        譽拒收該不良品，更囑詹某隨貨趕至上訴人之國菱鐵工所簽收，庶免節外生
        枝，是何人為買受人亦已不難思過半矣！併此敘明。
      (五)綜上所陳，系爭Ｈ型鋼等鋼鐵材料之買受人殆為訴外人詹春福無疑，原判決
        因依被上訴人不實之主張，及詹春福不實證言，原判決誤將代為加工並代收
        鋼鐵材料之上訴人為系爭Ｈ型鋼之買賣當事人，因而判命上訴人應給付貨款
        委無足取，是原判決既有可議，自應予廢改判如上訴人所聲明。
    三證據：援用第一審所提證據。
乙、被上訴人方面：
  一聲明：求為判決駁回上訴。
  二陳述：除與原判決記載相同者，予以引用外，補稱：
    (一)上訴人否認向被上訴人購買Ｈ型鋼，係訴外人詹春福所訂購交給其加工乙事，
      無理由。
      1.上訴人於八十七年七月間向被上訴人購買Ｈ型鋼，價金為三百四十三萬二千
        三百八十四元，均已付清。
        (1)上訴人於：
          八十七年七月二十九日向被上訴人購買800×300Ｈ型鋼39,900公斤，每
            公斤單價12.5元，價金為新台幣（下同）四十九萬八千七百五十元（
            800×300×10米×10支+800×300×9米×10支=39,900公斤,12.5 元×
            39,900公斤=498,750元）。
          八十七年七月二十八日購買Ｈ型鋼450×200×12米×22支=20,064公斤
            ，450×200×10米×13支=9,880公斤，450×200×10米×13支=9,880公
            斤，450×200×12米×35支=31,920 公斤，每公斤單價十一元，價金計
            為六十八萬零五百零四元｛11元×（20,064公斤+9,880公斤+31,920公
            斤）=680,504元｝。
          共計應支付價金一百十七萬九千二百五十四元，扣除四萬元，實際應支付
          價金一百十三萬九千二百五十四元。請上訴人簽發八十七年十月三十日屆
          期之支票（為三個月之遠期支票）支付，此有上訴人自行提出之帳單明細
          表足稽，上開明細單上記載購買人為王水池（上訴人王媽得之別名），惟
          該明細單上另記載（正名：王媽得），「詹春福買貨交王媽得代工」等語
          非被上訴人所填寫係上訴人自行擅自書立，又「扣除四萬元以筆圈起來部
          分」亦為上訴人自行書立，併此敘明。上訴人交付以王昱萱（上訴人之女
          ）為發票人，台南市第七信用合作社儲蓄部為付款人，票號七四四一六四
          號，票載日期八十七年十月三十日，面額一百十三萬九千三百五十四元之
          支票作為憑付，屆期經提示，獲得付款。
        (2)上訴人於：
          八十七年七月二十四日向被上訴人購買固定金座二百十九斤，每公斤單
            價十四元，價金計三千零六十六元，七月二十二日購買Ｈ型鋼390×300
            ×12米×（18+2+21）支=52,644公斤，每公斤單價10.8元，價金為五十
            六萬八千五百五十五元。
          七月二十一日購買Ｈ型鋼600×200×12米×（8+21+1）支=38,160公斤
            ，600×200×10米×21支=2,260公斤，每公斤單價10.8元，10.8元×（
            38,160+2,260）公斤=652,536元。
          七月二十三日購買Ｈ型鋼350×175×140支=83,300公斤，每公斤單價
            10.8元，10.8×83,300=899,630元。
          價金共計二百二十五萬三千一百三十元。請上訴人簽發八十七年九月三十
          日之支票（為二個月遠期支票），此有有上訴人所提出之帳單明細表足稽
          ，上訴人交付以王昱萱為發票人，台南市第七信用合作社儲蓄部為付款人
          ，票號七四四一六三號，票載日期八十七年九月三十日，面額二百二十五
          萬三千一百三十元之支票乙張作為憑付，屆期經提示，獲得付款。
        (3)又上訴人果未於八十七年七月間向被上訴人購買Ｈ型鋼，怎會接到被上訴
          人七月份帳單明細表所列之金額後，分別交付八十七年九月三十日、八十
          七年十月三十日屆期之支票各乙紙支付呢？又被告如係同一時期接受第三
          人詹春福及鉅惠公司之委託代為加工，Ｈ型鋼既分別由詹春福及鉅惠公司
          向被上訴人購買，其非為買受人，為何交付台南市第七信用合作社儲蓄部
          之支票二張作為支付貨款呢？
        (4)依前開說明，足見上訴人於八十七年七月間共向被上訴人購買Ｈ型鋼，價
          金共計為三百四十三萬二千三百八十四元，並交付其女王昱萱所簽發台南
          市第七信用合作社面額分別各為一百十三萬九千二百五十四元及二百二十
          五萬三千一百三十元之支票各乙張支付甚明。
      2.上訴人於八十七年八月間向被上訴人購買Ｈ型鋼，重量為十七萬三千一百九
        十八公斤，價金共計為一百八十八萬二千三百五十元。
        (1)八十七年八月四日購買Ｈ型鋼594×302型號重量為一萬七千五百公斤，每
          公斤單價九元，價金計為十五萬七千五百元。（594×302×10米×10支
          =17,500公斤、9元×17,500公斤=157,500元、594×302Ｈ型鋼每米重為一
          百七十五公斤）。此有住聯工業股份有限公司客戶對帳單足稽。該部分之
          Ｈ型鋼係住聯工業股份有限公司之庫存品優待每公斤為九元，併此敘明。
        (2)八十七年八月六日購買Ｈ型鋼594×302型號重量為一萬九千二百五十公斤
          ，每公斤單價為十一元，價金計為二十一萬七百五十元。（594×302×10
          米×11支=19,250公斤，11元×19,250公斤=211,750元、594×302Ｈ型鋼
          每米重為一百七十五公斤），此有送驗單足稽。
        (3)八十七年八月七日購買Ｈ型鋼488×300型號重量為六萬六千八百十六公斤
          ，每公斤單價為十一元，價金計為七十三萬四千九百七十六元。（488 ×
          300×12米×9支+488×300×10米×3支+488×300×9米×4支+488×300
          ×10米×6支+488×300×12米×9支+488×300×12米×15支=66,816公斤
          、11元×66,816公斤=734,976元、488×300Ｈ型鋼每米重為一百二十八公
          斤），此有裝車明細表二件足稽。
        (4)八十七年八月十二日購買Ｈ型鋼200×200型號重量為一千四百四十七公斤
          ，每公斤單價為十一元，計為一萬五千九百十七元。（200×200×10米×
          2支+200×200×9米×1支=1,447公斤、11元×1,447公斤=15,917元、200
          ×200Ｈ型鋼型號每米重為四十九、九公斤）。此有簽收單足稽。
        (5)八十七年八月二十日購買Ｈ型鋼300×300型號重量為二萬五千三百八十公
          斤，488×300型號重量二萬九千四百四十公斤，594×302型號重量五千二
          百五十公斤，共計六萬零七十公斤、每公斤單價為十一元，共計六十六萬
          零七百七十元。（300×300×12米×8支+488×300×12米×15支+488×
          300×10米×3支+300×300×10米×11支+300×300×10米×1支+300×300
          ×9米×6支+488×300×10米×2支+594×302×10米×3支=60,070公斤、
          11元×60,070公斤=660,770元、300×300型號Ｈ型鋼每米重為九十四公斤
          、488×300型號Ｈ型鋼每米重為一百二十八公斤、594×302型號Ｈ型鋼每
          米重為一百七十五公斤），此有出貨單二件足稽。
        (6)上訴人於八十七年八月二十九日購買輕型鋼八千一百一十五公斤，每公斤
          單價為十二、五元，價金計為十萬一千四百三十八元（12.5元×8,115
          =101,438元），此有簽收單足稽。
        (7)依前開說明，上訴人於八十七年八月份共向被上訴人購買Ｈ型鋼及輕型鋼
          十七萬三千一百九十八公斤、價金共計為一百八十八萬二千三百五十元，
          除由上訴人簽收外並交付以王昱萱為發票人，台南市第七信用合作社儲蓄
          部為付款人，票載日期均為八十七年十一月三十日，票面金額均為三十七
          萬六千四百七十元之支票五紙作為憑付，屆期經提示均遭退票不獲付款，
          此亦有支票及退票理由單各五紙附卷足稽。
    3.上訴人於八十七年九月間購買Ｈ型鋼600×200型號，重量六千三百六十公斤
        ，每公斤單價為十一元，計六萬九千九百六十元。（600×200×10米×6支
        =6,360公斤、600×200型號Ｈ型鋼每米重一百零六公斤），此有簽收單足稽
        ，並交付以王昱萱為發票人，台南市第七信用合作社為付款人，票載日期為
        八十七年十一月三十日，票面金額六萬九千九百六十元之支票乙紙作為憑付
        ，屆期經提示竟因存款不足而遭退票，不獲付款，此有支票及退票理由單各
        一紙附卷足稽。
      4.上訴人於八十七年十月間購買Ｈ型鋼390×300型號，重量為五千一百三十六
        公斤，每公斤單價十．五元，價金計為五萬三千九百二十八元。（390×300
         ×12米×4支=5,136公斤、10.5元×5,136公斤=53,928元、390×300型號Ｈ
        型鋼每米重為一百零七公斤），此有簽收單足稽。
      5.上訴人於八十七年十一月間購買Ｈ型鋼重量為十二萬一千零十八公斤，價金
        為一百二十一萬零一百八十元。
        (1)八十七年十一月十七日購買Ｈ型鋼350×175型號、重量為五萬五千九百三
          十公斤、每公斤單價為十元，價金為五十五萬九千三百元（350×175×12
          米×94支=55,930公斤,10 元×55,930公斤=559,300元,350 ×175Ｈ型鋼
          、每米重四九、六公斤），此有簽收單足稽。
        (2)八十七年十一月十八日購買Ｈ型鋼390×300型號、重量為二萬三千一百十
          二公斤、每公斤單價為十元，價金為二十三萬一千一百十二元（390×300
          ×12米×18支=23,112公斤,10 元×23,112公斤=231,120元,390 ×300Ｈ
          型鋼、每米重一Ｏ七公斤），此有送貨單足稽。
        (3)八十七年十一月二十三日購買Ｈ型鋼600×200型號、重量為四萬一千九百
          七十公斤、每公斤單價為十元，價金為四十一萬九千七百六十元（600 ×
          200×12米×33支=41,976公斤,10 元×41,976公斤=419,760元,600 ×200
          Ｈ型鋼、每米重一０六公斤），此有出貨單足稽。
        (4)依前開說明，足見上訴人於八十七年十一月份購買Ｈ型鋼十二萬一千零十
          八公斤，價金為一百二十一萬零一百八十元。
      6.據上所述，上訴人自八十七年八月份起至八十七年十一月份止共計向被上訴
        人購買Ｈ型鋼價金為三百二十一萬六千四百十八元。（1,882,350元+69,960
        元+53,928元+1,210,180元=3,216,418元）。
    (二)第三人詹春福給付五百萬一千八百五十四元係作為支付上訴人承攬湖口工業區
      鋼構工程款，並非作為支付Ｈ型鋼貨款。
      1.訴外人詹春福於八十七年七月間向翰都鋁業股份有限公司承攬湖口工業區工
        程，嗣經訴外人丙○○之介紹，詹春福乃將上開工程全部轉包予上訴人，上
        訴人因此向被上訴人購買系爭Ｈ型鋼施工，惟因上訴人無法開立統一發票，
        經上訴人同意，除仍由詹春福向業主請款外，為方便詹春福向業主請款，由
        被上訴人亦直接將發票開給詹春福，由詹春福向業主領到工程款後，再將工
        程款交予上訴人等情，業經証人詹春福於原審証述屬實。
      2.訴外人詹春福向翰都鋁業股份有限公司承攬湖口工業區鋼構工程，因工作繁
        忙無力完成，經丙○○之介紹將上開工程轉包予上訴人施工，惟上開工程有
        些部分上訴人無法完成仍需由詹春福自行施工，詹春福分別於八十七年八月
        十三日支付上訴人工程款四十六萬五千八百元、八十七年十一月十八日支付
        工程款九十三萬一千六百元、八十七年十一月三日支付工程款九十三萬三千
        三百三十五元、八十七年十二月二十二日支付工程款九十三萬三千三百三十
        五元、八十八年一月五日支付工程款九十三萬三千三百三十五元，均以支票
        支付，此有上訴人親自簽收之收據足稽。另於八十七年十二月二日支付工程
        款七十八萬六千四百四十九元及於八十八年一月十二日支付工程款八千元（
        上開二筆工程款上訴人同意由被上訴人代為收取作為支付購買Ｈ型鋼之部分
        貨款），共支付工程款五百萬一千八百五十四元。
      3.依前開說明，第三人詹春福交付票載日期分別各為八十七年八月十三日、八
        十七年十一月三日、八十七年十一月十八日、八十七年十二月二十二日、八
        十八年一月五日之支票五張予上訴人收執作為支付工程款，上訴人於上開支
        票屆期時委託台南市第七信用合作社提示票據請求付款，將票款存入王昱萱
        之存款帳戶內，並非第三人詹春福向被上訴人購買Ｈ型鋼，由上訴人代收鋼
        材後，為方便計，由第三人王昱萱簽發以台南市第七信用合作社為付款人之
        支票給被上訴人抵付貨款，各該支票屆期依約均應由詹春福籌款存入王昱萱
        之支票存款戶以便被上訴人提示付款甚明。
    (三)上訴人自八十七年八月份起至八十七年十一月份共積欠被上訴人Ｈ型鋼貨款三
      百二十一萬六千四百十八元，扣除經上訴人同意於八十七年十二月十六日、十
      二月二十五日共運回Ｈ型鋼及鐵材十一萬六千零八公斤，每公斤單價以十元計
      算抵償買賣價金為一百十萬六千零八十元，另上訴人在第三人詹春福處尚有工
      桯款未收取，經其同意由被上訴人逕向詹春福收取做為抵償積欠之貨款，被上
      訴人分別於八十七年十二月二日代收工程款七十八萬六千四百四十九元、八十
      八年一月十二日代收工程款八千元，經核算後上訴人尚積欠貨款一百三十一萬
      五千八百八十九元，被上訴人自得依據買賣契約關係請求上訴人給付貨款一百
      三十一萬五千八百八十九元，上訴人之上訴無理由。
  三證據：除援用第一審所提證據外，補提帳單明細表影本二件、住聯工業股份有限
    公司客戶對帳單影本一件、送驗單影本二件、裝車明細表影本一件、簽收單影本
    五張及過磅單三張、出貨單影本三件、支票及退票理由單影本各六紙、送貨單影
    本一件、收據影本二件。
丙、本院依職權調閱台灣台南地方法院檢察署八十八年度他字第二一四號妨害自由案
    偵查案卷，並函台南市第七信用合作社儲蓄部請檢送00000－00帳號往來
    帳目明細資料。
      理      由
一、本件被上訴人起訴主張：上訴人於八十七年八月至十一月間向被上訴人購買Ｈ型
    鋼材（日期、型號、重量、單價、總價如原判決附表一編號1.至所示），價金
    共計三百二十一萬六千四百十八元；除以其於同年十二月十六日同意將所剩餘之
    Ｈ型鋼及庫存內之鐵板（型號、規格、重量詳如原判決附表二編號１至５所示）
    交由被上訴人運回，依原出售價格每公斤單價為十元計一百一十萬六千零八十元
    ，抵償部分貨款，並指示向訴外人詹春福收取工程款七十九萬四千四百四十九元
    外，上訴人尚積欠被上訴人貨款一百三十一萬五千八百八十九元。因本於買賣契
    約法律關係，求為判令被上訴人如數給付並自支付命令聲請狀繕送達翌日起算之
    法定遲延利息。
    上訴人則以：本件係訴外人詹春福自翰都鋁業公司承攬湖口工業區之鋼鐵工程，
    向被上訴人購買鋼鐵材料，並經由丙○○介紹而委由專業鋼鐵素材加工之伊加工
    ，故均指定送至伊處所代收；雖以訴外人即上訴人之女王昱萱簽發抵付貨款之支
    票，屆期均由詹春福籌款匯入王昱萱之支票存款帳戶，以便被上訴人提示請求付
    款；又被上訴人公司就系爭Ｈ型鋼之買賣，所開立之統一發票，其上所載買受人
    為訴外人詹春福；再八十七年八月四日對被上訴人之瑕疵貨品，第三人詹春福何
    能擅自作主代為簽收；證人詹春福未提出自翰都鋁業公司承攬後「轉包」予伊之
    工程合約書；故系爭Ｈ型鋼之真正買受人乃為訴外人詹春福；伊與被上訴人公司
    間並無任何買賣關係存在等語，資為抗辯。
二、本件被上訴人起訴主張：上訴人於八十七年八月至十一月間向被上訴人送交Ｈ型
    鋼材（日期、型號、重量、單價、總價如原判決附表一編號1.至所示），貨款共
    計三百二十一萬六千四百十八元，上訴人所交付其女王昱萱為發票人開立，以台
    南市第七信用合作社儲蓄部為付款人之支票，除在支付八十七年七月份貨款之
    票號七四四一六四號票載日期為八十七年十月三十日面額一百十三萬九千二百五
    十四元之支票、票號0000000號票載日期為八十七年九月三十日面額二
    百二十五萬三千一百三十萬元之支票等部分兌現，支付系爭貨款之票號七四四
    八五四、票號七四四八五五、票號七四四八五六、票號七四四八五七票
    號七四四八五八票載日期均八十七年十一月三十日票面金額均三十七萬六千四百
    七十元（見卷第七一、八０頁）、票號七四四八六八票載日期八十七年十一月
    三十日票面金額六萬九千九百六十元（見卷第八二、八三頁）部分均退票之事實
    ，已據提出住聯工業股份有限公司客戶對帳單一紙、送貨單二件、送驗單一份、
    裝車明細表二張、簽收單五紙、出貨單三份、支票及退票理由單各六紙（均影本
    ）在卷可稽（見原審卷第十七至四一、一０六至一三０、一六六頁，本院卷第六
    一至八七頁），復為上訴人所不爭，堪可信為真實。
三、就被上訴人送交上訴人之該批Ｈ型鋼，被上訴人指稱係上訴人所買受，惟為上訴
    人所否認，並以係訴外人詹春福買受指定送交伊工廠代為代工置辯。本院查：
    (一)上訴人王媽得因另案台南縣警察局歸仁分局函送丙○○、許信宗告訴洪見義妨
      害自由案，於八十八年二月十三日在警訊時陳稱：「（里仁企業丙○○是否認
      識）認識，我有向他購買鋼鐵，我有欠丙○○貨款未清」、「（是否有向鉅惠
      塑膠工廠負責人王忠立承包工程）有承建造廠房工程」、「（承包鉅惠塑膠工
      廠廠房建造有無訂立合約，有無收取工程款項）無訂合約，我有收取購買鐵材
      費四百萬元；向里仁企業訂購約三百三十萬元左右鐵材」、「我發生週轉不靈
      時，我所承包工程轉由昌興鐵工廠洪見義接續．．．剩餘尾款，原先預訂由里
      仁企業丙○○所介紹位於湖口鄉廠房建造完成工程款來支付．．．」（見台南
      地檢八十八年度他字第二一四號卷第二至三頁）。被訴妨害自由之洪見義供述
      稱：「國菱鐵工廠向鉅惠塑膠工廠承包廠房建造工程，後因國菱鐵工廠財務危
      機，無法再行建造，鉅惠塑膠工廠所用之鐵材均向丙○○所購買．．．」（見
      同上卷第五頁）。上訴人自承該批Ｈ型鋼係由伊向里仁企業公司所購買並積欠
      部分貨款，並為在其週轉不靈時接手之洪見義所證實。又彼等在警訊時之供詞
      ，核與證人詹春福於原審到庭結證稱：伊於八十七年七月向翰都鋁業股份有限
      公司承攬湖口工業區工程，嗣經由訴外人即被上訴人負責人之夫丙○○介紹，
      詹春福乃將上開工程全部轉包予上訴人，上訴人因此向被上訴人購買系爭鋼材
      施工等情之內容相符（見原審卷第六八、六九頁）。
    (二)又在上訴人週轉不靈時，對被上訴人載走其廠房內之未使用鐵材Ｈ型鋼抵帳時
      ，怎未要求被上訴人應先取詹春福之同意，始可載走抵帳，而是在警訊時所稱
      之：「（你週轉不靈時，有無答應讓里仁企業丙○○將鐵材運走或另外有約定
      及協議）．．．因我欠丙○○貨款，我也無話可說，只好任人處理」（見同前
      他卷第三頁）。上訴人於八十八年一月五日以台南南門路郵局第四號存證信函
      通知被上訴人時，亦以系爭Ｈ型鋼之買受人自居，洽談有無積欠價金問題（見
      原審卷第五五頁）。
    (三)就被上訴人在八十七年七月份Ｈ型鋼之出貨帳單明細及貨款支付情形以觀：
      1.被上訴人記載之八十七年七月份購買Ｈ型鋼帳單明細表二紙，除上訴人自認
        其上之「正名：王媽得」、「詹春福買貨交王媽得代工」及「－４００００
        」等字跡為其所加上外，其內容載明：購買人為上訴人別名王水池先生，(1)
        上訴人於八十七年七月二十九日向被上訴人購買800×300Ｈ型鋼39,900公斤
        ，每公斤單價為十二‧五元，價金為四十九萬八千七百五十元。(2)八十七年
        七月二十八日購買Ｈ型鋼450×200×12米×22支=20,064公斤，450×
        200 ×10米×13支=9,880公斤，450×200×12米×35支=31,920公斤，每
        公斤單價為十一元，價金為六十八萬零五百零四元，共計應支付價金一百十
        七萬九千二百五十四元，扣除四萬元，實際應支付之金額一百一十三萬九千
        二百五十四元，請上訴人簽發八十七年十月三十日屆期之支票（為三個月之
        遠期支票）等語。嗣上訴人交付被上訴人由王昱萱簽發、台南市第七信用合
        作社儲蓄部為付款人、票號七四四一六四號、票載日期為八十七年十月三十
        日、面額一百十三萬九千二百五十四元之支票作為憑付，屆期經提示並獲付
        款。又上訴人於八十七年七月二十一日至同年七月二十四日購買鋼材，價金
        共計二百二十五萬三千一百三十元，請上訴人簽發二個月之遠期支票即八十
        七年九月三十日之支票（見原審卷第一四０頁、本院卷第六二頁）。嗣上訴
        人亦交付以王昱萱為發票人，台南市第七信用合作社儲蓄部為付款人，票號
        0000000號，票載日期為八十七年九月三十日，面額二百二十五萬三
        千一百三十萬元之支票作為憑付，屆期經提示亦獲付款。
      2.其中上訴人自行加以扣除之四萬元，係附加在八十七年七月二十九日所購買
        之800×300Ｈ型鋼部分，並非在計算後另行扣減（見卷第六一頁），該型單
        價每公斤為十二‧五元，與其他一般型號單價每公斤十一元不同，重量約四
        萬公斤，故被上訴人主張因購買390×300特殊Ｈ型鋼部分較原估單價增加，
        差額六萬元部分，前經詹春福、丙○○、王水池（即上訴人）三人協議，由
        兩造及詹春福各負擔二萬元，始扣除四萬元，被上訴人對上訴人所開立之扣
        減後之金額亦未表意見，其主張堪屬可信。上訴人謂在結帳時扣除四萬元，
        其中二萬元為丙○○之介紹代工佣金云云，尚非可採。
      3.依上開說明，上訴人於八十七年七月二十八日及同月二九日之貨款一百一十
        三萬九千二百五十四元，係以同年十月三十日之原約定三月遠期支票支付，
        其中之二十九日仍按原定單價以十一元計算；惟同月二十一、二十二、二十
        三、二十四日一般之Ｈ型鋼價金為二百二十五萬三千一百三十元，係以二個
        月之遠期支票支付，因其間利息差價關係，故被上訴人謂後者每斤公單價減
        為十‧八元，亦屬可採。上訴人辯稱謂八十七年七月間被上訴人賣予詹春福
        之Ｈ型鋼為每公斤十一元，但上訴人另購買的價格為每公斤十‧八元，兩者
        價格之計算不同，證明並非上訴人私人購買全部鋼材等節，未舉證以實其說
        ，尚難憑信。
    (四)訴外人詹春福向翰都鋁業股份有限公司承攬湖口工業區鋼構工程，因工作繁忙
      無力完成經丙○○之介紹將上開工程轉包予上訴人施工，詹春福分別於八十七
      年八月十三日支付上訴人工程款四十六萬五千八百元，同年十一月十八日支付
      工程款九十三萬一千六百元，於八十七年十一月三日、八十七年十二月二十二
      日、八十八年一月五日各支付工程款九十三萬三千三百三十五元等情，有上訴
      人自認為其親自簽名之收取工程預付款在卷足稽（見本院卷第八八頁），另如
      後述上訴人同意被上訴人向詹春福於八十七年十二月二日收取七十八萬六千四
      百四十九元、八十八年一月十二日收取八千元工程款，總計詹春福共支付上訴
      人工程款五百萬一千八百五十四元，並非上訴人所辯僅收受代工之工程款一百
      七十一萬元，由上可知，上訴人確係向詹春福承攬系爭工程連工帶料並向被上
      訴人購買施工材料甚明，上訴人辯稱：其向詹春福承攬工程材料由詹春福向被
      上訴人購買交代其代工，代工工程款為一百七十一萬元乙節，要難憑採。
    (五)又營業人銷售貨物或勞務，應依營業稅法規定，在規定時限，開立統一發票交
      付買受人，跳開發票固為法所不許，惟實際是否有買賣行為，仍應視實際情形
      ，不得以統一發票為惟一憑據。本件被上訴人主張上訴人所經營之國菱鐵工所
      原已申報停業，無統一發票可使用，為上訴人所自認（見原審卷第八十六頁反
      面），而承包工程，申請工程款均須檢附統一發票作為憑證，故被上訴人主張
      上訴人於八十七年七月份向伊購買Ｈ型鋼，以其本身無開立統一發票，要求被
      上訴人將統一發票直接開給詹春福及鉅惠公司，衡酌營業人係以進項稅額與銷
      項稅額之差額，報繳營業稅等情，應屬可信。故不得以被上訴人開立統一發票
      以詹春福買受人，即認詹春福為系爭Ｈ型鋼之買受人。
    (六)再上訴人另主張詹春福代收有瑕疵貨品一節，由其自承詹春福在送貨單上係載
      為「詹春福代」（見原審卷第一六九頁）；果若詹春福自己為系爭Ｈ型鋼買受
      人，送貨時在場，其自行簽收，豈有再書寫「代」的道理。至於訴外人丙○○
      電匯三百一十六萬六千八百七十一元部分，丙○○謂係上訴人請求墊借；上訴
      人雖謂係訴外人詹春福向丙○○週轉調借供所開立支票兌現之用云云，為被上
      訴人所否認，上訴人亦未能舉證以實其說，況此亦與認定系爭Ｈ型鋼係何人購
      買無直接關係。
    (七)衡諸常情，上訴人如未於八十七年七月間向被上訴人購買Ｈ型鋼，豈會於接到
      被上訴人七月份帳單明細單後依照帳單明細表所列之金額，分別交付八十七年
      九月三十日、八十七年十月三十日屆期之支票各一紙支付貨款？又上訴人如係
      同一時期接受第三人詹春福及鉅惠公司之委託代為加工，Ｈ型鋼分別由詹春福
      及鉅惠公司向被上訴人購買，其並非為買受人，為何會交付台南市第七信用合
      作社儲蓄部之支票二張作為給付上開貨款？益見上訴人確有向被上訴人購買系
      爭鋼材，上訴人抗辯其專事承攬鋼鐵素材之加工，而同一時期分別接受第三人
      詹春福及鉅惠公司委託加工，詹春福及鉅惠公司向被上訴人購買Ｈ型鋼鐵材料
      後均運送至上訴人經營之鐵工所乙節，與常理有悖而不可取。
    (八)綜前所述，堪可採信被上訴人所指稱該批Ｈ型鋼之買受人為上訴人之事實。
四、就被上訴人運回剩餘之Ｈ型鋼及庫存鐵板抵償積欠貨款部分：
    (一)被上訴人主張：因上訴人無力支付上開貨款，同意將於八十七年十一月間所購
      買剩餘之Ｈ型鋼及其庫存內之鐵板交由伊運回作為清償積欠上開貨款之一部分
      ，伊於八十七年十二月十六日及同月二十五日運回Ｈ型鋼材及上訴人庫存內之
      鐵板共十一萬零六百零八公斤（型號、規格、重量詳如原判決附表二編號1.至
      5.所示），已據提出第二五四０、二五四一、二七六一號磅單及簽收單五紙附
      於原審卷可稽（均影本，見原審卷第一三一至一三八頁），單據上有上訴人之
      女王秀月之簽名。上訴人雖謂被上訴人所運回Ｈ型鋼十二萬一千零十八公斤及
      向他人購買之存貨計二萬三千二百九十二公斤，雖提出簽收單及過磅單各三紙
      為證（原審卷第六一至六三頁），惟此均在上述被上訴人所提之證物中；另雖
      提出計算單、協成鐵材行及育智鋼鐵有限公司開立之發票各一件為證（原審卷
      第五九至六十頁），惟計算單為上訴人片面所製作，而前揭發票所載買受人均
      載明「任釩五金實業股份有限公司」，尚難證明係上訴人向他人所購買之鋼材
      ，更難據以證明被上訴人有多運回鋼材之情事。
    (二)又被上訴人主張應依原出售價格每公斤單價十元計算抵償積欠貨款，由上訴人
      所提出附卷之計算單，確以每公斤十元計算（見原審卷第五八頁），且上訴人
      另提出之協成鐵材行開立之統一發票角鋼之單價每公斤八點九元、育智鋼鐵有
      限公司開立之統一發票鐵板每公斤單價十元（原審卷第五九至六十頁），故被
      上訴人主張其載回之Ｈ型鋼及鐵板均以每公斤單價十元計算，尚屬合理，上訴
      人主張應以每公斤十點八元計價，尚屬無據。
    (三)上訴人另辯稱：伊委託訴外人洪見義加工之工資四十四萬一千七百十元，又縱
      被上訴人所運回之鋼材中有部分經訴外人洪見義加工，然據訴外人洪見義於八
      十八年二月一日在台南縣警察局歸仁分局警訊中供稱：「國菱鐵工廠向鉅惠塑
      膠工廠承包廠房建造工程，後因國菱鐵工廠財務危機無法再行建造，鉅惠塑膠
      工廠轉而雇請我接手該工廠建造工程，當時國菱鐵工廠所用之鐵材均向丙○○
      （應係被上訴人）所購買，而我接手後已將其鐵材加工成半成品，所以我才要
      向丙○○要求鐵材加工時所花費的工資及物料費用，才不讓丙○○將貨物運出
      場外。國菱鐵工廠內之鐵材為丙○○所有，但其鐵材均已加工為半成品，內有
      我所雇工焊接的鐵材。鉅惠塑膠工廠負責人告知國菱鐵工廠留下之鐵材可以繼
      續使用。鉅惠塑膠工廠負責人王忠立委託我加工的並建造廠房等語（見台灣台
      南地方法院檢察署八十八年度他字第二一四號偵查卷第五頁至第六頁），可認
      訴外人洪見義係受鉅惠塑膠工廠負責人王忠立之委託在部分Ｈ型鋼上加工，並
      非受上訴人委託在系爭部分Ｈ型鋼上加工，洪見義如對工資部分有爭議，自係
      與鉅惠公司或王忠立間之關係，尚與上訴人無涉，且上訴人同意由被上訴人將
      庫存之Ｈ型鋼及鐵材運走作為抵償，對於洪見義之工資給付亦與被上訴人無關
      ，故上訴人辯稱被上訴人應返還其委託洪見義加工之工資（88,342公斤×5元
      ）四十四萬一千七百十元乙節，實屬無稽。
    (四)從而，上訴人前揭所辯被上訴人應再給付其六十九萬三千二百六十三元六角乙
      節，顯無可取。上訴人主張其所取回之Ｈ型鋼及鐵板，價值共計一百一十萬六
      千零八十元（10元＊110608），以抵償積欠貨款，應可採信。
五、就被上訴人在訴外人詹春福處收取上訴人工程款部分：
    被上訴人主張上訴人在訴外人詹春福處有工程款未收取，同意由伊向詹春福收取
    作為給付積欠Ｈ型鋼材貨款之一部分，被上訴人於八十七年十二月二日自詹春福
    處收取工程款七十八萬六千四百四十九元，八十八年一月十二日再向詹春福收取
    工程款八千元，是被上訴人向詹春福共收取七十九萬四千四百四十九元等事實，
    業經證人詹春福到庭結證明確（見原審卷第六八、六九頁），堪可採信。上訴人
    謂被上訴人代向訴外人詹春福收取工程款一百七十一萬元，既為被上訴人所否認
    ，其復未能舉證以實其說，自非可採。
六、綜上所述，被上訴人主張上訴人向其購買鋼材，所積欠八十七年八月份至十一月
    份貨款為計三百二十一萬六千四百十八元，嗣自上訴人處取回抵償積欠貨款之Ｈ
    型鋼及鐵板價值一百一十萬六千零八十元，向詹春福收取積欠上訴人工程款七十
    九萬四千四百四十九元，總計被告尚積欠被上訴人貨款一百三十一萬五千八百八
    十九元（3,216,418－1,106,080－794,449＝1,315,889），堪可採信。上訴人所
    辯，均不可採。從而，被上訴人本於買賣契約之法律關係，請求上訴人給付一百
    三十一萬五千八百八十九元，及自支付命令聲請狀繕本送達上訴人翌日即八十八
    年二月二十五日起至清償日止，按年息百分之五計算之法定遲延利息，為有理由
    ，應予准許。
    是則原審判命上訴人如數給付，並依兩造之聲請，分別諭知准免假執行擔保金額
    ，於法並無不合，上訴意旨指摘原判決不當，求予廢棄改判，為無理由，應駁回
    其上訴。
七、本件判決基礎已臻明確，兩造其餘之攻擊防禦方法及舉證核與判決無影響，爰不
    一一論列，附此敘明。
八、據上論結，本件上訴為無理由，依民事訴訟法第四百四十九條第一項、第七十八
    條，判決如主文。
中      華      民      國    八十九    年      五      月     三十     日
                                    臺灣高等法院臺南分院民事第三庭
~B1審判長法官  林    輝    雄
~B2      法官  高    明    發
~B3      法官  丁    振    昌
右為正本係照原本作成。
如對本判決上訴，須於判決送達後二十日內向本院提出上訴狀；未表明上訴理由者，
應於上訴後二十日內向本院提出理由書。
中      華      民      國    八十九    年      六      月       一     日
~B法院書記官  黃    惠    美


司法院資訊處製作；財團法人民間司法改革基金會備份。
